【裁判字號】    98,上更(一),217
【裁判日期】    980717
【裁判案由】    殺人未遂
【裁判全文】
臺灣高等法院刑事判決             98年度上更(一)字第217號
上  訴  人
即  被  告  丙○○
選任辯護人  蔡樹基律師
上列上訴人因殺人未遂等案件，不服臺灣板橋地方法院97年度訴
字第2435號，中華民國97年8月27日第一審判決（起訴案號： 臺
灣板橋地方法院檢察署97年度偵字第6984號、第7085號），提起
上訴，經判決後，由最高法院發回更審，本院判決如下：
    主  文
原判決關於殺人未遂及執行刑部分撤銷。
丙○○殺人未遂，處有期徒刑陸年。
    事  實
一、丙○○與吳金龍因缺錢花用， 於民國（下同）97年2月16日
    凌晨2 時許，共同謀議持槍強盜他人財物，由丙○○在臺北
    市○○街附近花圃內，取出先前由范家禎（由臺灣臺北地方
    法院檢察署偵查中）所寄藏，具有殺傷力仿ＢＥＲＥＴＴＡ
    廠９２ＦＳ型半自動手槍製造，換裝土造金屬槍管改造而成
    之改造手槍一支（槍枝管制編號：0000000000號）及具殺傷
    力之口徑9ｍｍ制式子彈8顆， 丙○○並提供其於前一日（2
    月15日）向板橋市○○路熊熊租車行（負責人許瑞章）所租
    賃之車牌9870─DT號自小客車供犯案用車輛，先於16日凌晨
    4 時許，由丙○○駕駛上揭車輛搭載吳金龍至臺北縣五股鄉
    ○○路○段212號前，由吳金龍下車持老虎鉗竊取張林日紅所
    有車牌號碼GM─1008號自用小客車車牌一面，再由丙○○將
    該面GM─1008號車牌以膠帶黏貼覆蓋於渠等所駕駛之上揭車
    輛後方原9870─DT車牌之上（車前頭之車牌仍為9870─DT）
    ，藉以避免事後被查獲，旋即駕車於該址附近尋找對象，同
    日5時許， 丙○○、吳金龍2人在臺北縣五股鄉○○路○段48
    巷口附近見車號3366─DA號之賓士車一輛路過該處（該車由
    前立法委員乙○○駕駛），乃共同意圖為自己不法之所有，
    基於強盜之犯意聯絡，以該高級車駕駛人為目標，趁該賓士
    車等候紅燈之際，先以駕駛之車輛攔阻該賓士車，再由丙○
    ○下車至該車旁，持槍指向賓士車駕駛人乙○○，以強暴之
    方式致使乙○○不能抗拒，丙○○隨即打開該車車門進入副
    駕駛座，喝令乙○○駕車緊跟吳金龍所駕駛前揭車輛，致乙
    ○○不能抗拒，依丙○○指示駕車，跟隨吳金龍所駕駛車輛
    往林口山區行駛，行約5分鐘， 吳金龍先將所駕車輛停放於
    路旁（即五股鄉○○路○段134之2號前）， 而丙○○持槍強
    押乙○○換至賓士車後座，控制乙○○之行動，再由吳金龍
    換開該賓士車，丙○○即於車內持槍喝令乙○○交付身上財
    物，以強暴方式致使乙○○不能抗拒而交付皮包1只（ 內含
    現金新臺幣【下同】1萬元、美金6百元及信用卡、健保卡）
    及手機1支等物，吳金龍則強行取走該賓士車車內手機1支，
    丙○○嫌乙○○身上財物不多，復脅迫乙○○告知信用卡之
    密碼，否則要帶到山上交給「阿明」處置（丙○○、吳金龍
    共同竊盜、共同加重強盜部分；丙○○寄藏槍彈部分，均已
    判決確定）。
二、嗣於同日5時20分許，吳金龍駕車駛至臺北縣五股鄉○○路○
    段與龍鉤路口時，適前方有巡邏警車，吳金龍即減速行駛，
    乙○○遂趁隙打開車門跳車逃跑，欲向警方求救。於乙○○
    蹲著向前逃跑三步時，丙○○為制止其逃跑，向警求援，即
    單獨基於殺人之犯意，持槍朝乙○○右上背部外側擊發一槍
    （此槍擊中乙○○，子彈係從乙○○之右上背外側進入，彈
    道深至肩骨下緣基層肉，再轉向前胸，經過右下肺葉，槍彈
    從前胸外側飛出），致乙○○受有右胸槍傷。此時，乙○○
    尚未倒地，繼續蹲著向前跑約50公尺，丙○○見其續向警求
    援，乃基於接續之犯意，再開1槍， 子彈僅擊中反方向逃走
    之乙○○右腳附近，而未擊中乙○○身體。丙○○、吳金龍
    二人即棄車逃逸，丙○○更將槍枝（ 含槍枝內尚未使用之6
    顆子彈）棄置於龍鉤路旁。嗣丙○○、吳金龍在途中攔下林
    秋榮所駕駛之車輛，謊稱遭追殺，林秋榮將丙○○、吳金龍
    二人載至五股鄉○○路○段與工商路口， 換搭曾添魚所駕駛
    之計程車至三重市○○路與環河南路221巷口下車逃逸。 而
    警方發現乙○○受傷，通知消防車載送往臺大醫院救治，幸
    未傷及重要器官而未發生死亡結果。
三、警方循線（警方救得乙○○，在送醫途中，乙○○指出停在
    五股鄉○○路○段134之2號前，係歹徒原先駕駛之車輛， 警
    方更發現該車後面掛有贓牌一面，查出車主是熊熊租車行，
    而後在該租車行，依據租車契約書，查知租車者係丙○○）
    ，於同月19日23時50分許，在臺北縣三重市○○路與忠孝路
    口拘獲丙○○，警方帶同丙○○在臺北縣五股鄉○○路○段
    、龍鉤路旁溪邊起獲上揭槍枝1枝及槍枝內之制式子彈6顆。
四、案經臺北縣政府警察局蘆洲分局報告臺灣板橋地方法院檢察
    署檢察官偵查起訴。
     理  由
壹、程序方面：
一、按我國刑事訴訟法，已酌採英美法系傳聞法則， 於第159條
    第1項明定，被告以外之人，於審判外言詞或書面陳述， 除
    法律有規定者外，不得作為證據，用以保障被告反對詰問權
    。而本法所規定傳聞法則例外，其中就被告以外之人於偵查
    中向檢察官所為陳述，因檢察官代表國家偵查犯罪時，原則
    上當能遵守法定程序，故於第159條之1第2項明定： 除顯有
    不可信之情況者外，得為證據。查本件被害人乙○○於偵查
    中，向檢察官所為陳述，雖屬被告以外之人審判外陳述，而
    為傳聞證據，惟無證據認有「顯不可信」之情形，且乙○○
    於原審及本院前審亦均到庭具結陳述，並予被告對質詰問機
    會，則上開被害人於偵查中所為陳述，應具證據能力。
二、依刑事訴訟法第198條、第208條之規定，所謂鑑定乃指於刑
    事訴訟程序中為取得證據資料而由檢察官或法官指定具有特
    別知識經驗之鑑定人、學校、機關或團體，就特定之事物，
    以其專業知識加以分析、實驗而作判斷，以為偵查或審判之
    參考。故而，不論鑑定人或鑑定機關、學校、團體，均應由
    檢察官或法官視具體個案之需要而為選任，始符合刑事訴訟
    法第198條、第208條之規範本旨，否則所為鑑定，仍屬於傳
    聞證據。但對於司法警察機關調查中之案件，或有量大或急
    迫之情形，為因應實務之現實需求，認為當然有鑑定之必要
    者，基於檢察一體之原則，得由該管檢察長對於轄區內之案
    件，以事前概括選任鑑定人或囑託鑑定機關（團體）之方式
    ，俾便轄區內之司法警察官、司法警察對於調查中之此類案
    件，得即時送請事前已選任之鑑定人或囑託之鑑定機關（團
    體）實施鑑定。下列所引用槍彈鑑定書、鑑驗書，性質上仍
    屬受檢察官囑託鑑定，是鑑定機關依刑事訴訟法第208條第1
    項、第206條所出具之鑑定報告，屬上開刑事訴訟法第159條
    第1項規定中之「法律另有規定」， 是依上開規定之反面解
    釋，屬傳聞證據之例外，自有證據能力（參看最高法院95年
    臺上字第6648號判決）。又國立臺灣大學醫學院附設醫院診
    斷證明書、97年5月28日校附醫秘字第0970206046號函， 當
    事人不爭執證據能力，依刑事訴訟法第159條之5之規定，亦
    有證據能力。
三、另本案扣案物品，為警方依法搜索扣押取得之物，均有證據
    能力。
貳、實體方面：
一、上訴人即被告丙○○，對乙○○於上開時地遭其所持改造手
    槍槍傷之事實，坦承不諱。惟矢口否認有何殺人之故意，辯
    稱：伊無殺人故意，係乙○○跳車時，伊要拉乙○○，不小
    心按到板機，槍枝走火射到乙○○，至於第二槍是槍枝要丟
    棄時，撞擊到排水溝之石頭所擊發云云。
二、經查：
  (一)被害人乙○○於檢察官偵查時指稱: 「．．．．後來他們將
    車開回明義路時看到一部警車，他們就減速慢行，我就伺機
    跳車，後座歹徒就朝我背部先開了一槍，我跑離約50公尺時
    ，他們又開了一槍，但是我沒中槍．．．」（見偵字第6984
    號卷第131頁反面）。「 他（指被告丙○○）在我剛下車時
    ．朝我背部開了一槍，之後我跑了50公尺遠後，又對著我開
    了一槍，可是該槍並未擊中我，我有感覺彈著點就在我右腳
    附近，因我當時有看到火光，我覺得丙○○當時應有致我於
    死地的意思．．．」（同上卷第148頁）。 嗣乙○○於原審
    審理時以證人身分結證稱：「當天伊的朋友生日所以叫伊去
    參加，大概凌晨2點多去朋友那裡，凌晨4點50分左右離開朋
    友家，在臺北縣五股鄉○○路○段路口時， 伊停下車看左右
    有沒有來車，結果被告丙○○就拿槍過來，他站在伊駕駛座
    的旁邊，舉槍對著伊，就叫伊不准動，就從副駕駛座開門上
    車，押著伊叫伊跟前面那臺白色車走，走到陸光一村，前面
    的白車就停下來，被告丙○○叫伊將車子停下來並下車，拿
    槍叫伊坐到後座，後來白車的駕駛就下車來開伊的車，被告
    丙○○拿槍坐在伊的旁邊，被告兩人在伊車內時，被告丙○
    ○叫伊把手機跟皮包拿出來，前面的駕駛就把伊車用電話拔
    起來拿走，被告兩人1人拿1支電話，被告丙○○又問伊提款
    卡跟信用卡的密碼，伊就說沒有用信用卡提過錢，所以不知
    道提款卡、信用卡之密碼，被告丙○○就說伊在裝傻，伊就
    說是『我是立法委員乙○○，你們有什麼事情可以幫你們服
    務，有什麼事情都好談，不要這樣子』，然後被告丙○○就
    說『你的風評很差』，就叫前面的駕駛吳金龍迴轉往山上走
    ，被告丙○○說要把伊交給阿明處理，伊問阿明要多少錢，
    丙○○說他不能決定，但是他要先拿10萬元，伊就說身上就
    只有這樣子，要領錢也要天亮，而且要等公司的人幫忙領錢
    ，被告丙○○就說『你做人很差，要差不多一點』，車子就
    往觀音山方向開，開到一半就看到警察有巡邏車停在民義路
    二段、龍鉤路旁，被告吳金龍就問被告丙○○前面有警察怎
    麼辦，被告丙○○就說開慢一點，龍鉤路右邊有一條巷子，
    車子就慢下來右轉要進入那巷子，伊心裡想如果不跳車，會
    被載到山上做掉，伊找機會跳車，後來趁他們減速的時候伊
    就跳車，後來伊蹲著跑走3步，就中槍了， 子彈是從伊的右
    下背部進來從胸口出來，這是第1槍， 但是伊還是蹲著跑，
    後來又開第2槍，伊沒有被打到， 感覺子彈是在伊的腳邊，
    後來伊就站起來邊跑邊喊救命，那時心裡害怕，就往警車方
    向跑，伊就開警車的門，伊跟警察說伊受傷被槍打到，拜託
    警察趕快送伊到醫院，警察就問伊歹徒在哪裡，伊就跟警察
    說在前面，警察就開警車到伊的賓士車的停車處，警察開過
    去的時候，車子還在，但是被告2人都不見了， 伊跟警察說
    歹徒作案的白色車子還停在陸光一村的附近，就帶警察去陸
    光一村找那臺白色的車子，後來救護車就到，將伊送往臺大
    醫院。」（見原審審判筆錄）核其先後指訴及證述內容均相
    符合。再查，乙○○被子彈擊中，子彈係從乙○○之右上背
    外側進入，彈道深至肩骨下緣基層肉，再轉向前胸，經過右
    下肺葉，槍彈從前胸外側飛出，有國立臺灣大學醫學院附設
    醫院診斷證明書、國立臺灣大學醫學院附設醫院 97年5月28
    日校附醫秘字第0970206046號函1份附卷可憑（ 見偵字第69
    84號卷第150頁、偵字第7085號卷第136頁），核亦與乙○○
    所述被子彈擊中情形相符，足證乙○○所述應屬可信。
  (二)扣案之槍枝，係改造手槍，由仿ＢＥＲＥＴＴＡ廠９２ＦＳ
    型半自動手槍製造，換裝土造金屬槍管改造而成之改造槍枝
    （槍枝管制編號：0000000000號），擊發功能正常，可供擊
    發適用子彈使用，認具殺傷力；子彈6顆，口徑9ｍｍ制式子
    彈6顆，採樣2顆擊發，認具殺傷力，此有內政部警政署刑事
    警察局 97年2月25日刑鑑字第0970025476號槍彈鑑定書在卷
    可參（見偵字第6984號卷第140─142頁）。又警方在車號33
    66─DA號自小客車右後座腳踏墊上採集彈殼1顆， 係已擊發
    之口徑9ｍｍ制式彈殼；在臺北縣五股鄉○○路○段隆德橋頭
    柏油路面上採集彈殼1顆，係已擊發經撞擊變形之口徑9ｍｍ
    制式銅包衣彈頭，經檢視，其上不具來復線，僅具刮擦紋痕
    ，有內政部警政署刑事警察局97年2月29日刑鑑字第0970023
    834號槍彈鑑定書在卷可按（ 見偵字第6984號卷第182─184
    頁）。車號GM─1008號車牌上所黏貼透明膠帶上經增顯後所
    顯現之指紋，經比對結果，與被告丙○○右食指指紋相符，
    有卷附內政部警政署刑事警察局97年2月25日刑紋字第09700
    26577號鑑驗書可佐（ 見偵字第6984號卷第195─199頁）。
    車號9870─DT號自小客車編號B3吸管DNA與被告丙○○DNA─
    STR型別相同，有內政部警政署刑事警察局97年2月26日刑醫
    字第0970023967號鑑驗書在卷可參（見偵字第6984號卷第18
    8─190頁）；車號9870─DT號自小客車編號B1右前座腳踏墊
    上礦泉水瓶瓶口棉棒 DNA─STR型別與被告吳金龍DNA相同，
    有內政部警政署刑事警察局97年3月7日刑醫字第0970030258
    號鑑驗書在卷可參（見偵字第6984號卷第201頁）， 均足佐
    證被告丙○○確持上開槍枝之犯行。
  (三)復按人體之胸部、腹部均為人體要害，以裝填有子彈之槍枝
    朝人體胸部及腹部射擊，如傷及心臟、內臟等器官，足以致
    人於死，此為眾所週知之事實，亦當為已成年且智慮成熟之
    被告丙○○所明知。被告丙○○雖以前詞為辯；證人即原審
    共同被告吳金龍於原審亦證稱：「拉扯的時候一聲（指槍聲
    ），後來（丙○○）叫我快跑的時候，又一聲」、「第一聲
    我從照後鏡看到丙○○整個撲過去要拉乙○○，其他的我都
    沒有看到。後來乙○○下車，我就聽到丙○○說快跑，我看
    到丙○○把槍往外面丟」云云。惟查:
   (1)被告丙○○已於獲案之初，在警詢時供述第一槍係在車上
      擊發無訛 (見偵字第6984號卷第18頁)。而警方在車號336
      6─DA號自小客車右後座腳踏墊上採集彈殼1顆，係已擊發
      之口徑9ｍｍ制式彈殼，亦如前述。 又警局調閱當時現場
      採證照片資料，均無該自小客車血跡照片，復有台北縣政
      府警察局蘆洲分局98年6月6日北縣警蘆刑字第0980016083
      號函在卷可按。證人即蘆洲分局五股分駐所現場處理之警
      員甲○○於本院亦結稱: 伊未查驗乙○○座車車內狀況，
      所以車內有無乙○○血跡，伊不知道等情（ 見本院98年7
      月10日審判筆錄）。衡情如乙○○係在車內被擊中，車內
      理應留有其血跡，顯見乙○○已逃至車外後，始為被告丙
      ○○開第一槍將其擊傷。是吳金龍於原審所證: 「拉扯的
      時候一聲（指槍聲）」、「第一聲我從照後鏡看到丙○○
      整個撲過去要拉乙○○，其他的我都沒有看到。後來乙○
      ○下車，我就聽到丙○○說快跑.. 」云云， 即與事實不
      符。
   (2)又乙○○跳車後，係朝前方巡邏警車方向逃跑求救；而被
      告丙○○、吳金龍棄車時，理應朝巡邏警車之反方向逃逸
      ，始合常情。茍被告丙○○棄車逃逸時丟棄槍枝，撞擊到
      排水溝之石頭擊發第二槍非虛，為何子彈擊中反方向逃走
      之乙○○右腳附近? 是吳金龍於原審所證: 「... 後來乙
      ○○下車，我就聽到丙○○說快跑，我看到丙○○把槍往
      外面丟」云云，不合常理。顯見被告丙○○於射擊第一槍
      後，見乙○○尚未倒地，繼續向前蹲跑約50公尺，繼續向
      警求援，乃基於接續之犯意，再開1槍， 子彈僅擊中乙○
      ○右腳附近，而未擊中乙○○，堪予認定。
   (3)被告丙○○於本院雖又稱: 伊在車內應該是拉乙○○手上
      臂及衣領，不讓他下車，不小心碰到板機而擊發云云（見
      本院98年7月10日審判筆錄）。惟茍其所稱非虛， 則擊中
      乙○○之子彈，應在其手上臂及衣領附近，始合常理；但
      擊中乙○○之子彈，則係從乙○○之右上背外側進入，彈
      道深至肩骨下緣基層肉，再轉向前胸，經過右下肺葉，槍
      彈從前胸外側飛出，亦如前述，顯見被告丙○○所辯：當
      時係乙○○跳車時，伊要拉乙○○，不小心按到板機，槍
      枝走火射到乙○○云云，屬卸責之詞，委無可採。
   (4)另本院依此次最高法院發回意旨向內政部警政署刑事警察
      局函查警方於 97年2月16日在台北縣五股鄉○○路○段隆
      德橋頭柏油路面上採證送鑑定之彈頭與 97年2月23日在該
      橋下採證送鑑之彈殼是否為同一顆子彈之彈頭與彈殼？據
      該局復稱: 「有關來函載示之彈頭、彈殼，除可由其彈頭
      之來復線特徵紋痕、彈殼之彈底特徵紋痕與涉案槍枝之試
      射彈頭、彈殼比鑑是否由其所擊發外，並無法單就現存彈
      頭與彈殼，逕為認定其原係屬同一子彈。」等情，有該局
      98年4月30日刑鑑字第09800054315號函附卷可按，併此敘
      明。
   (5)綜上，吳金龍之證述難以遽信，被告丙○○確實以具有殺
      傷力之槍枝朝乙○○之身體擊發，被告丙○○當時已有欲
      置乙○○於死之程度，其行為已為殺人犯意之具體實施，
      雖其行為未造成告訴人死亡之結果，究不能謂其主觀上無
      殺人之犯意，被告丙○○上開所辯，不足採信。被告丙○
      ○殺人未遂犯行，應堪認定。
三、核被告丙○○所為，係犯刑法第271條第2項、 第1項之殺人
    未遂罪。被告丙○○著手殺害乙○○而未遂，依刑法第25條
    第2項規定減輕其刑。 被告丙○○雖先後朝乙○○各擊發一
    槍，核其二行為係於密切接近之時地實施，侵害同一之法益
    ，各行為之獨立性極為薄弱，依一般社會健全觀念，在時間
    差距上，難以強行分開，在刑法評價上，以視為數個舉動之
    接續施行，合為包括之一行為予以評價，較為合理，屬接續
    犯，而為包括之一罪，應祇論以殺人未遂一罪。
四、原判決就此部分予以論科，固非無見。惟查被告丙○○雖先
    後朝乙○○各擊發一槍，雖有二行為，但應祇論以殺人未遂
    一罪，原判決疏未論及於此，尚有未洽。被告丙○○就此殺
    人未遂部分提起上訴，仍執陳詞，否認有何殺人故意，固無
    理由；第原判決此部分既有可議，自屬無可維持，應予撤銷
    改判。爰審酌被告丙○○素行尚可、年輕力壯不思向上、僅
    因缺錢而持具殺傷力之槍枝而強盜他人財物後，為制止其逃
    跑，向警求援，乃持槍殺傷被害人，嚴重危害社會治安，對
    被害人身心造成之巨大之傷害等一切情狀，量處如主文第二
    項所示之刑。
五、至扣案殺人所使用之改造手槍一枝（槍枝管制編號0000
    000000號，含彈匣一個），及口徑９ｍｍ制式子彈四
    顆， 係槍砲彈藥刀械管制條例第4條第1項第1款所定之槍枝
    、子彈，屬違禁物，原審已應依刑法第38條第1項第1款規定
    宣告沒收，不再宣告沒收。至於被告用以射擊告訴人之二顆
    制式子彈所殘留之彈殼以及試射完畢之制式子彈二顆，均喪
    失違禁物之性質，不予宣告沒收，均併予敘明。
據上論斷，應依刑事訴訟法第369條第1項前段、第364條、第299
條第1項前段、刑法第271條第2項、第1項、第25條第2項， 判決
如主文。
本案經檢察官張啟彬到庭執行職務。
中    華    民    國    98    年    7    月    17    日
                  刑事第十八庭  審判長法  官  吳鴻章
                                      法  官  周政達
                                      法  官  陳健順
以上正本證明與原本無異。
如不服本判決，應於收受送達後10日內向本院提出上訴書狀，其
未敘述上訴之理由者並得於提起上訴後10日內向本院補提理由書
（均須按他造當事人之人數附繕本）「切勿逕送上級法院」。
                                      書記官  初玲玲
中    華    民    國    98    年    7     月    17    日
附錄：本案論罪科刑法條全文
中華民國刑法第271條
（普通殺人罪）
殺人者，處死刑、無期徒刑或10年以上有期徒刑。
前項之未遂犯罰之。
預備犯第1項之罪者，處2年以下有期徒刑。


司法院資訊處製作；財團法人民間司法改革基金會備份。
